臺灣新北地方法院民事裁定　　　110年度消債職聲免字第169號
聲　請　人　林宥熒即林淑美

代　理　人　林曜辰律師（法扶律師）
相　對　人　渣打國際商業銀行股份有限公司

法定代理人　龐維哲　


相　對　人　陽信商業銀行股份有限公司

法定代理人　陳勝宏　


相　對　人　衛生福利部中央健康保險署

法定代理人　李伯璋　
上列當事人因消費者債務清理聲請免責事件，本院裁定如下：
    主  文
債務人林宥熒即林淑美應予免責。
    理  由
一、按法院為終止或終結清算程序之裁定確定後，除別有規定外
    ，應以裁定免除債務人之債務；又法院裁定開始清算程序後
    ，債務人有薪資、執行業務所得或其他固定收入，扣除自己
    及依法應受其扶養者所必要生活費用之數額後仍有餘額，而
    普通債權人之分配總額低於債務人聲請清算前2 年間，可處
    分所得扣除自己及依法應受其扶養者所必要生活費用之數額
    者，法院應為不免責之裁定，但債務人證明經普通債權人全
    體同意者，不在此限；而債務人有下列各款情形之一者，法
    院應為不免責之裁定，但債務人證明經普通債權人全體同意
    者，不在此限：㈠於7 年內曾依破產法或本條例規定受免責
    ；㈡隱匿、毀損應屬清算財團之財產，或為其他不利於債權
    人之處分；㈢捏造債務或承認不真實之債務；㈣聲請清算前
    2 年內，因消費奢侈商品或服務、賭博或其他投機行為，所
    支出之總額逾該期間可處分所得扣除自己及依法應受其扶養
    者所必要生活費用之半數，或所負債務之總額逾聲請清算時
    無擔保及無優先權債務之半數，而生開始清算之原因；㈤於
    清算聲請前1 年內，已有清算之原因，而隱瞞其事實，使他
    人與之為交易致生損害；㈥明知已有清算原因之事實，非基
    於本人之義務，而以特別利於債權人中之一人或數人為目的
    ，提供擔保或消滅債務；㈦隱匿、毀棄、偽造或變造帳簿或
    其他會計文件之全部或一部，致其財產之狀況不真確；㈧故
    意於財產及收入狀況說明書為不實之記載，或有其他故意違
    反本條例所定義務之行為，消費者債務清理條例（下稱消債
    條例）第132 條、第133 條及第134 條分別定有明文。
二、聲請人前因有不能清償債務之情事，於民國109 年11月3 日
    具狀聲請前置調解，嗣因調解不成立，於調解期日當場以言
    詞聲請清算，經本院以110 年度消債清字第18號裁定聲請人
    自110 年5 月3 日下午4 時開始清算程序，嗣經本院司法事
    務官以110 年度司執消債清字第75號進行清算程序，並於11
    0 年7 月22日以110 年度司執消債清字第75號裁定終結清算
    程序並確定在案等情，經本院依職權調取109 年度司消債調
    字第953 號卷宗（下稱調解卷）、110 年度消債清字第18號
    卷宗（下稱清算卷）、110 年度司執消債清字第75號卷宗核
    閱無訛。本院所為終結清算程序之裁定既已確定，依首揭消
    債條例規定，法院應審酌聲請人是否有消債條例第133 條、
    第134 條所定應為不免責裁定之情形。依消債條例第132 條
    之規定，本院今以110 年度消債職聲免字第169 號（下稱免
    責卷）聲請免責事件進行債務人應否免責之審理。
三、本院於110 年9 月13日以新北院賢民允110 年度消債職聲免
    字第169 號函知全體債權人就本院應否裁定債務人免責陳述
    意見，並定110 年10月21日為訊問期日使債務人、債權人到
    庭陳述意見，全體債權人皆未到庭且皆以書狀表示不同意聲
    請人免責，並主張債務人有消債條例第133 條、第134 條所
    定不予免責事由等語（見免責卷第57至65頁）。
四、經查：
㈠、債務人無消債條例第133 條所定應不予免責之事由：
１、參消債條例第133 條及其立法理由，本條於債務人之收入扣
    除自己及依法應受其扶養者所必要生活費用之數額後仍有餘
    額者，始有適用。是依上開規定，自應以本院裁定開始清算
    時（即110 年5 月3 日）起迄裁定免責前，綜合考量認定債
    務人是否有「於清算程序開始後債務人有薪資、執行業務所
    得或其他固定收入，扣除自己及依法應受其扶養者所必要生
    活費用之數額後仍有餘額」，及「普通債權人之分配總額低
    於債務人聲請清算前2 年間，可處分所得扣除自己及依法應
    受其扶養者所必要生活費用之數額」此二要件，以判斷其有
    無消債條例第133 條之適用。
２、本件聲請人自承於110 年5 月3 日清算程序開始後，於同年
    5 月至8 月間因受疫情影響幼兒園停課無工作收入，6 月領
    有急難紓困金3 萬元，自8 月2 日起調派自雨農幼兒園擔任
    兼職工讀生，時薪為160 元，9 月領有薪資22,400元，目前
    也還在幼兒園工作等語（見免責卷第67至69、157 至158 頁
    ），並提出郵政存簿儲金簿封面暨內頁、新北市板橋區公所
    急難紓困核定通知書、在職證明、薪資明細等件（見免責卷
    第73至77、81至83頁），且經本院依職權調閱債務人之稅務
    電子閘門財產所得調件明細表、勞保局電子閘門網路資料查
    詢表，及依職權函詢新北市政府社會局（見免責卷第33至43
    、55頁），核與其所述內容相符，應可堪信屬實。另就聲請
    人所領取急難紓困金3 萬元部分，因其性質為一次性未具持
    續性，故不列入聲請人固定收入中計算，是聲請人自開始清
    算程序迄今之收入總額為44,800元（計算式：5 月薪資22,4
    00元＋9 月薪資22,400元＝44,800元）。又債務人主張自開
    始清算程序後迄今，自己及受其扶養者生活必要支出總額為
    96,570元（計算式：19,495元＋12,713元＋16,771元＋26,2
    88元＋21,303元＝96,570元），並提出手寫日記帳、超商代
    收款專用繳款證明暨繳費明細、電信費用繳款收訖單、消費
    發票、郵政劃撥儲金存款收據、全民健康保險保險費計算表
    瑞明眼科收據、新北市聯合醫院門診醫療費用收據、出貨單
    、國小學雜費繳費單、國中午餐費等代收代辦繳款單等件（
    見免責卷第85至151 頁），衡以聲請人家庭狀況、現今經濟
    社會消費常情，聲請人上開所列項目及支出金額尚無不合理
    之處，是其就上開項目主張之支出金額，尚堪憑採。是債務
    人於清算程序開始後，每月固定收入扣除每月生活必要支出
    後並無餘額，尚需輔以不定期愛心捐款、急難救助金等以平
    衡每月收支，顯與上述「於清算程序開始後債務人有薪資、
    執行業務所得或其他固定收入，扣除自己及依法應受其扶養
    者所必要生活費用之數額後仍有餘額」之要件不符，自無庸
    就「普通債權人之分配總額低於債務人聲請清算前2 年間，
    可處分所得扣除自己及依法應受其扶養者所必要生活費用之
    數額」要件再予審酌。
㈡、債務人無消債條例第134條不免責之事由：
１、依消債條例關於清算程序係以免責主義為原則，不免責為例
    外，倘債權人主張債務人有消債條例第134 條各款所定不免
    責之情事，即應由債權人就債務人有合於上開各款要件之事
    實，提出相當之事證證明之。然本院依職權函詢全體債權人
    ，渣打國際商業銀行股份有限公司、陽信商業銀行股份有限
    公司、衛生福利部中央健康保險署均具狀或函覆表明不同意
    債務人免責等語，此有本院110 年9 月13日函、送達證書、
    債權人民事陳報狀暨函覆，以及110 年10月21日訊問筆錄為
    憑（見免責卷第27至30、47至51、157 至158 頁）。
２、消債條例第134 條第2 款、第4 款、第8 款部分：
⑴、參消債條例第134 條修正理由，第2 款所定不免責事由，須
    以債務人故意為該款所列行為，侵害債權人之權益為要件，
    爰修正該款，增列債權人受有損害，為該款不予免責之客觀
    要件。又為求明確，明定債務人主觀上須故意為之，法院始
    應為不免責之裁定。同條第4 款所定不免責事由在避免債務
    人於其經濟狀況不佳之情形下，猶恣意揮霍、投機，並隨即
    聲請清算，使債權人無端受害。而為免過苛，法院依本款為
    不免責裁定，應以債務人於聲請清算前2 年內，因消費奢侈
    商品或服務、賭博或其他投機行為，所負債務之總額，是否
    已逾聲請清算時無擔保及無優先權債務之半數為判斷，即為
    已足。又債務人違反同條第8 款所列法定真實陳述、提出、
    答覆、說明、移交、生活儉樸、住居限制及協力調查等義務
    ，必須造成債權人受有損害，或對於程序順利進行發生重大
    影響，法院始應為不免責之裁定。
⑵、債務人除清算程序所提出之資料外，且於110 年10月6 日以
    民事陳報狀提出手寫日記帳、超商代收款專用繳款證明暨繳
    費明細、電信費用繳款收訖單、消費發票、郵政劃撥儲金存
    款收據、全民健康保險保險費計算表瑞明眼科收據、新北市
    聯合醫院門診醫療費用收據、出貨單、國小學雜費繳費單、
    國中午餐費等代收代辦繳款單等支出明細（見免責卷第69至
    83頁）。另就債務人107 年至109 年之收入，除提出107 至
    108 年度綜合所得稅各類所得資料清單、前置協商及債務協
    商／前置協商變更還款條件方案申請人收入切結書、薪資明
    細暨工作證明，並於110 年10月21日到院陳明目前仍在幼兒
    園工作等語（見調解卷第43至45、49頁，清算卷第77頁，免
    責卷第67至69、165 頁），且經本院依職權查詢聲請人所得
    明細表、勞保資料（見免責卷第33至43頁），可見債務人已
    清楚向本院陳明其財務狀況，堪認債務人並無故意隱匿收入
    或有隱匿財產等情事。
３、債權人既未具體說明或提出相當事證證明，依本院復查債務
    人並無有何消債條例第134 條所列各款之不免責事由，自難
    認債務人有消債條例第134 條各款所定之情事，則債權人所
    為前開主張，係屬無據。
五、綜上所述，本件債務人既經本院為終結清算程序之裁定確定
    ，且查無消債條例第133 條本文或第134 條各款所定之不免
    責事由，則依消債條例第132 條規定，本院自應以裁定免除
    債務人之債務。
中    華    民    國   110    年    10    月    29    日
                  民事第六庭    法  官  饒金鳳
以上正本係照原本作成。
如對本裁定抗告須於裁定送達後10日內向本院提出抗告狀，並繳
納抗告費新臺幣1,000元。
中    華    民    國   110    年    10    月    29    日
                                書記官  賴麗莎